最高法院民事判決　　　　　　　　　　　　　　　　九十三年度台上字第四０八號
　　上　訴　人　甲○○○
　　訴訟代理人　尤 中 瑛律師
　　被 上訴 人　台灣銀行
　　法定代理人　李 勝 彥
　　訴訟代理人　蕭 錦 珍
　　複 代理 人　謝 秋 蘭律師
右當事人間請求返還寄託物事件，上訴人對於中華民國九十一年一月二十九日台灣高
等法院高雄分院第二審更審判決︵八十九年度重上更(一)字第二一號︶，提起上訴，本
院判決如左：
    主  文
上訴駁回。
第三審訴訟費用由上訴人負擔。
    理  由
本件上訴人主張：伊於民國八十五年四月二十四日在前鹽埔鄉農會開立第四六五八號
乙種活期儲蓄存款帳戶，至八十五年五月七日止，存款結餘新台幣︵下同︶一千九百
四十萬零五百元，伊乃於同年五月七日請求提領存款，惟遭拒絕。嗣鹽埔鄉農會由第
一審被告屏東縣農會合併概括承受，伊再向屏東縣農會請求提領存款，亦遭拒絕，茲
屏東縣農會又將其信用部讓與予被上訴人︵由被上訴人承受本件訴訟︶，自應由被上
訴人負責返還該存款等情，爰求為命被上訴人給付伊一千九百四十萬零五百元，及自
起訴狀繕本送達翌日起算之法定遲延利息之判決︵利息部分，於原審擴張請求自八十
五年五月八日起算︶。
被上訴人則以：上訴人前揭帳戶內之存款，業於八十五年四月二十四日提領完畢，伊
無再為付款之義務等語，資為抗辯。
原審依審理之結果，以：上訴人主張其於八十五年四月二十四日在鹽埔鄉農會設立活
期儲蓄存款帳戶，帳號四六五八號，存入五百元後，同日由屏東市第一信用合作社儲
蓄部匯入存款二千萬元，至八十五年五月七日提領六十萬元，結餘存款一千九百四十
萬零五百元之事實，固據提出存摺、領款號碼牌各一份為證，然按印章由本人或有權
使用人使用為常態，被人盜用為變態，證明書上所蓋上訴人之印章既為真正，倘上訴
人不能舉證證明其係被人盜用，依民事訴訟法第三百五十八條規定，該證明書即應推
定為真正。而依屏東地方法院檢察署所查扣之相關資料，上訴人帳戶於八十五年四月
二十四日二張各一千萬元之取款憑條，經法務部調查局鑑定結果，屬於乙類印文並未
發現有轉印之痕跡，有該局八十六年三月七日陸(二)字第八六○一○九四八號鑑定通
知書可稽，並為上訴人所不否認，是上訴人上揭各一千萬元之取款憑條上之印文，非
轉印而來，係由原印鑑章所直接蓋用，應可認定。上訴人雖舉證人彭崑城證稱：﹁他
們二人︵即上訴人及第一審共同原告乙○○○︶有來存二次錢，第一次是朋友介紹他
們來的，他們存三個月，我有給他們額外利息，每個月利息三分，後來到期，他們結
算清楚，全部領走，後來又再存第二次，我就沒有給他們額外利息﹂，﹁︵上訴人的
二張取款憑條︶都是我偽造的，我一次是盜蓋印章，一次是轉印﹂；嗣又稱：﹁取款
憑條二張是我盜蓋甲○○○的印章，印章是真正的，盜蓋之後我交給承辦人員﹂，前
後已相矛盾，且與上訴人於第一審自承其於八十四年十一月二十日至鹽埔鄉農會開立
第四五一七號帳戶使用，於同年十二月二十八日自該帳戶內提領三千九百萬元，並於
八十五年一月十三日註銷該帳戶等情節不符，足徵彭崑城上述之證詞，係屬護之詞
，不足採為上訴人未收取彭崑城額外利息之有利證據。次查，彭崑城於涉犯背信罪刑
案提出之書狀曾稱，伊有自他人帳戶提領款項給甲○○○等人領回等語，又據卷附該
刑事檢調單位製作之資金流向表所示，彭崑城曾由他人帳戶提領款項存入上訴人第四
五一七號帳戶及其夫吳天財第四五一八號帳戶之情事，分別如下：八十五年一月六
日存入四五一七號帳戶一千五百萬元，四五一八號帳戶一千五百萬元；八十四年十
二月二十八日存入四五一七號帳戶二千萬元、四五一八號帳戶二千五百萬元；八十
四年十二月十九日存入四五一七號帳戶一千六百萬元。由彭崑城將他人帳戶提領款項
存入上訴人及其配偶吳天財之四五一八號帳戶內，而平白讓上訴人及其夫吳天財提領
等情觀之，則上訴人、吳天財與彭崑城間關係密切，否則何有可能提供帳戶予彭崑城
使用﹖又按依債務本旨，向債權人或其他有受領權人為清償，經其受領者，債之關係
消滅，民法第三百零九條第一項規定甚明。上訴人第四六五八號帳戶之存款，經彭崑
城於八十五年四月二十四日以面額各一千萬元之取款憑條領取，該取款憑條上蓋用之
上訴人之印文，經法務部調查局鑑定，發現並未有轉印痕跡，且上訴人與彭崑城間之
金錢關係密切，上訴人收取彭崑城之額外利息同意存入款項，供其使用，已如前述，
則被上訴人抗辯上訴人第四六五八號帳戶存款，彭崑城於八十五年四月二十四日持用
二張蓋有上訴人印文面額各一千萬元之取款憑條提領存款完畢等情，即非無據，堪可
採信。至於上訴人雖稱伊於八十五年五月七日鹽埔鄉農會發生擠兌事件當日，尚領得
六十萬元，因之，提領系爭存款，與伊無關云云，惟查鹽埔鄉農會於八十五年五月七
日發生嚴重擠兌，其相關帳冊資料於同日即遭該管屏東地方法院檢察署予以查扣，上
訴人與其夫吳天財於該農會因擠兌而處於混亂中，以暴力威脅理事長，理事長唯恐事
態更為嚴重，乃與鄭麗娟主任共同允許其夫妻依其所持存摺之記載，先行支付上訴人
提領部分款項之事實，亦有證人即該農會承辦出納業務之黃慶平於八十六年六月十五
日提出詳載該提領事件經過之簽呈可稽。上訴人固於鹽埔鄉農會發生擠兌時，曾提領
六十萬元，亦不足採為上訴人尚有存款之有利認定。上訴人請求被上訴人給付第四六
五八號帳戶存款一千九百四十萬零五百元及自起訴狀繕本送達翌日即八十六年五月三
十一日起至清償日止，按年息百分之五計算之利息，暨利息部分擴張請求自八十五年
五月八日起算，均無理由，不應准許。爰將第一審所為上訴人勝訴之判決廢棄，改判
駁回其訴及擴張之訴，經核於法並無違背。又查，法務部調查局上開之印文鑑定係根
據上訴人之取款憑條正本及其帳卡正本予以鑑定，有台灣屏東地方法院檢察署八十六
年三月十二日屏檢茂實字第四九一二號函可稽︵見一審卷一九二至二○二頁︶。且該
鑑定通知書上，所謂﹁轉印之印文﹂，係指利用媒介︵如蠟紙、玻璃紙、膠紙等軟質
平滑紙張︶覆蓋於真印文上︵此處所謂真印文係指以印章沾印泥直接蓋印文之印文︶
，在其上施力刮擦，使真印文之印色先轉至媒介物上，次將媒介物移至欲複印之位置
，再予刮擦，則媒介物上之印色被翻印於欲複印之部位成轉印印文︵或稱拓印印文︶
，即以間接方式複製印文。通常此法所得之印文，常見印文色澤淡晦不明且偏光檢視
印文表面有擦痕之特徵等情，亦有法務部調查局八十八年九月七日︵88︶陸字第八八
○六六六八三號函可按︵見原審更(一)卷第一宗二○五頁︶。上開鑑定上訴人面額各一
千萬元之取款憑條二紙之印文，並未發現有轉印之痕跡，則原審認定上揭取款憑條上
之印文為上訴人帳戶之原印鑑章直接蓋用，並無不合。上訴論旨，就原審取捨證據、
認定事實之職權行使及引用業經本院於九十年四月十七日九十年度第四次民事庭會議
決議不再援用之本院二十年上字第二四九○號判例，指摘原判決不當，求予廢棄，非
有理由。
據上論結，本件上訴為無理由。依民事訴訟法第四百八十一條、第四百四十九條第一
項、第七十八條，判決如主文。
中　　　華　　　民　　　國　　九十三　　年　　　三　　　月　　　四　　　日
                              最高法院民事第二庭
                                  審判長法官  曾　桂　香
                                        法官  劉　延　村
                                        法官  劉　福　聲
                                        法官  黃　秀　得
                                        法官  陳　國　禎
      右正本證明與原本無異
                                              書  記  官
中　　　華　　　民　　　國　　九十三　　年　　　三　　　月　　 十六 　　日
                                                                        Ｅ
